臺灣臺北地方法院民事判決　　　　　　　　　　　　九十二年度訴字第三七七七號
　　原　　　告　乙○○
　　訴訟代理人　蔡文玉律師
　　被　　　告　台灣電力股份有限公司
　　法定代理人　丙○○
　　被　　　告　丁○
　　右二人共同
　　訴訟代理人　彭國能律師
當事人間請求返還不當得利等事件，本院於中華民國九十三年一月十四日言詞辯論終
結，判決如下：
    主  文
被告台灣電力股份有限公司應給付原告新臺幣貳拾萬零伍佰肆拾元及自民國九十二
年八月八日起至清償日止，按年息百分之五計算之利息。
原告其餘之訴駁回。
訴訟費用由被告台灣電力股份有限公司負擔三分之一，餘由原告負擔。
本判決第一項於原告以新臺幣捌萬元供擔保後得假執行。但被告台灣電力股份有限公
司如以新臺幣貳拾萬零伍佰肆拾元預供擔保得免假執行。
原告其餘假執行之聲請駁回。
    事  實
甲、原告方面：
壹、聲明：
一、被告台灣電力股份有限公司（下稱台電公司）應給付原告新台幣（下同）二十三
    萬零五百四十元及自民國九十一年五月二十四日起至清償日止，按年息百分之五
    計算之利息。
二、被告應連帶給付原告四十九萬八千元及自起訴狀繕本送達翌日起至清償日止，按
    年息百分之五計算之利息。
三、原告願供擔保請准宣告假執行。
貳、陳述：
一、原告所有之門牌號碼台北市○○路○段一九六、一九八號地下一樓房屋，自民國
    八十五年起即出租予訴外人郭承富經營「東坡居茶藝館」，每月租金新台幣八萬
    三千元，並由郭承富自行向被告台電公司申請營業用電使用。詎被告台電公司明
    知郭承富所經營之東坡居茶藝館於九十年間八月份至十月份之用電量並無明顯減
    少之情形，且無其他積極證據足認其租用戶郭承富有竊電情事，竟任意指責郭承
    富自九十年五月份起違章用電，而追償其電費三十六萬一千一百七十七元，並旋
    於九十年十一月十三日起逕自停止供電，郭承富因被告違法停止供電而無法繼續
    經營，乃於九十年十一月十五日與原告終止租約，搬離前開房屋。嗣原告依法另
    向被告台電公司申請供電時，被告台電公司明知其租用戶郭承富之事與原告無關
    ，竟違法拒絕供電予原告，致原告無法再將房屋出租。原告於向被告台電公司交
    涉後，被告台電公司之負責人即被告丁○竟要求原告須先代郭承富繳納電費二十
    三萬零五百四十元始肯恢復供電。被告丁○並向原告承諾，俟其公司與郭承富之
    官司告一段落後，即會向郭承富追償電費並將原告代繳之金額返還原告。原告為
    將房屋出租予第三人使用，乃依被告所提條件於九十一年五月二十四日如數繳納
    二十三萬零五百四十元。惟事後原告始發現被告台電公司指訴郭承富涉嫌竊電之
    官司據台灣台北地方法院檢察署於九十年十二月十七日以九十年度偵字第一四八
    七一號認定郭承富並無竊電情事已為不起訴處分，且被告台電公司並無於法定期
    間內聲請再議而已確定，原告始悉受騙繳款。
二、縱依被告台電公司營業規則施行細則第一百四十六條第一項規定，被告得追償及
    停止供電之對象亦僅限於對「現場用電者或其負責人」，本件原告既非被告追償
    對象，更未積欠被告台電公司任何款項，而原告向被告台電公司申請返還前開代
    繳之電費後，被告台電公司竟推託不還，自係無法律上之原因受有利益，致原告
    受有損害。由於被告台電公司所斷為營業用電，自該電錶仍有用電度數且很少可
    知該用電為民生用電，違反規定任意停止營業用電而侵害原告之強制締約權利，
    致原告無法出租使用系爭房屋，故自九十年十一月十五日與郭承富終止租約時起
    算至九十一年五月二十五日再出租予訴外人甲○○止，損失六個月又十二日之房
    租收入四十九萬八千元。另原告與郭承富原訂之「書面」租約雖於九十年九月二
    十九日屆期，惟實際上郭承富仍有繼續使用該屋至被告台電公司斷電為止，原告
    亦未反對，依法應視為尚有不定期租約存在，故而原告僅請求自九十年十一月十
    五日郭承富實際搬離系爭房屋而終止租約起算之損失。被告丁○為被告台電公司
    台北市區營業處之稽查股長，依電業法第十五條第二項規定亦視為電業之負責人
    ，依同法第十六條規定自應負連帶賠償之責任。
參、證據：提出房屋租賃契約二份、暫停供電通知單乙份、繳費收據乙份、不起訴處
    分書乙份、報紙二份等影本為證，並聲請訊問證人甲○○、郭承富。
乙、被告方面：
壹、聲明：駁回原告之訴及假執行之聲請，並陳明如受不利之判決時，聲請准予預供
    擔保免為假執行。
貳、陳述：
一、九十年五月十四日被告公司人員在台北市○○街○段一九六、一九八號地下室發
    現疑似竊電事件，雖無法確認究係何人所為，然以系爭電錶裝置於地下室間隔板
    內，非一般人所得任意接觸，對此電錶具有支配能力之用電人，實難脫干係。更
    況此電錶上之變動狀況，並非一般之接續勾鬆脫，惟承租人郭承富否認竊電之事
    ，並拒絕繳付遭追償之電費三十六萬一千一百七十七元，後該址屋主即原告乙○
    ○得知承租人違章用電之事，為免遭致斷電處分，經陳核後按二十三萬零五百四
    十元償付。原告雖以涉嫌竊電者未經起訴為由，主張其前向被告台電公司所支付
    之二十三萬零五百四十元追償電費，被告台電公司取得此款項為無法律上原因，
    依不當得利之規定請求退還，然被告台電公司所收取追償電費，係徵收營業用電
    ，乃民生用電沒有營業稅，由於原告並沒有出租出去，所以用電少，故被告並不
    構成不當得利，即便系爭追償電費並非原告所竊電而生，而原告基於清償之目的
    給付此等款項時，自明知無給付義務而仍為給付，依民法第一百八十條第三項規
    定，自不得請求返還。
二、按依電業法第一百零六條第三款規定，凡損壞或改變電度表、無效電力計，其他
    計電器之構造、或以其他方法使失效不準者為竊電，再依電業法授權所訂定之台
    灣電力公司營業規則施行細則第一百四十六條第一項規定，經取得竊電事實之人
    證、物證，雖不能確認係何人所為，仍得對現場用電者或其負責人追償電費及停
    止供電，被告台電公司依據前揭法規處理本事件，並收取追償電費，尚非無法律
    上原因，實不成立不當得利，原告雖以曾收執被告所開具之暫停供電通知單為由
    ，主張蒙受斷電損失，然被告於原電戶郭承富請求暫緩斷電後，並未對此供電地
    點斷電，可由原告指稱半年之斷電時間，該電錶仍有用電度數可知，顯見系爭建
    物確無原告所稱遭斷電之事實。
二、況依原告所提出其與甲○○之租約，係於九十一年四月三十日即簽約，是時係處
    於有電使用之狀態，是原告於起訴狀中所稱因遭斷電，至九十一年五月二十五日
    再出租與甲○○，明顯不符事實。再系爭建物內僅有一電錶，現該電號用電戶係
    登記為「烤窯」，此外均為其他用戶，證明原告所稱其電錶曾遭斷電一事並非事
    實，故其請求實屬無據。
參、證據：提出台灣電力公司用電實地調查表乙份、再議聲請狀乙份、存證信函乙份
    、系爭電錶度數及繳費資料、照片四張、用電度數分析乙份、系爭電錶所在建物
    各用電戶之用電資料乙份、申請書乙份等影本為證，並聲請訊問證人戊○○、賴
    禛景。
丙、本院依職權調閱台灣台北地方法院檢察署九十年度偵字第一四八七四號卷宗。
    理  由
一、原告起訴主張：原告所有之門牌號碼台北市○○路○段一九六、一九八號地下一
    樓房屋，自八十五年起即出租予第三人郭承富經營「東坡居茶藝館」，每月租金
    八萬三千元，並由郭承富自行向被告台灣電力公司申請營業用電使用。詎被告竟
    指責郭承富自九十年五月份起違章用電，旋於九十年十一月十三日起逕自停止供
    電，郭承富因被告違法停止供電而無法繼續經營，乃於九十年十一月十五日與原
    告終止租約，原告乃依被告丁○要求於九十一年五月二十四日代郭承富繳納電費
    二十三萬零五百四十元。然原告既非被告追償對象，而原告向被告台電公司申請
    返還前開代繳之電費，被告台電公司竟推託不還，故依不當得利法律關係訴請被
    告台電公司返還。又原告因被告台電公司拒絕供電致無法出租使用系爭房屋達六
    個月十二天，被告台電公司違反規定任意停電而侵害原告之強制締約權利，損失
    收入共四十九萬八千元，從而依侵權行為之法律關係，請求被告台電公司及負責
    人被告丁○，應負連帶賠償之責任。
    被告則以：九十年五月十四日被告台電公司人員在台北市○○街○段一九六、一
    九八號地下室發現發現疑似竊電事件，惟承租人郭承富否認竊電之事，後屋主即
    原告得知後，為免遭致斷電處分而代償二十三萬零五百四十元。而原告明知無給
    付義務而仍為給付，依民法規定自不得請求返還，被告台電公司自不構成不當得
    利。又被告台電公司於原電戶郭承富請求暫緩斷電後，並未對此供電地點進行斷
    電，原告所提出其與甲○○之租約，係於九十一年四月三十日即簽約，是原告所
    稱因遭斷電，至九十一年五月二十五日再出租與甲○○，可知原告請求賠償因斷
    電無法出租之房租收入損失四十九萬八千元，實屬無據等語置辯。
二、原告主張自八十五年起，將台北市○○路○段一九六、一九八號地下一樓房屋出
    租予第三人郭承富經營「東坡居茶藝館」，每月租金新台幣八萬三千元，並由郭
    承富自行向被告台電公司申請營業用電使用。因被告台電公司認系爭房屋自九十
    年五月份起違章用電，乃於九十年十一月十二日通知於九十年十一月十三日起暫
    停供電，原告嗣依被告丁○要求於九十一年五月二十四日代郭承富繳納電費二十
    三萬零五百四十元等情，為被告所不爭執，並提出與其所述相符之房屋租賃契約
    一份、暫停供電通知單、繳費收據各乙份（本院卷第七至十二頁）。
三、原告主張依不當得利之法律關係，請求被告台電公司返還代繳電費二十三萬零五
    百四十元，為被告台電公司所否認，並辯稱係因系爭房屋有竊電情形而向原告追
    償，原告明知無給付義務不得請求返還等語，並提出台灣電力公司用電實地調查
    表乙份、系爭電錶度數及繳費資料、照片四張、用電度數分析乙份、系爭電錶所
    在建物各用電戶之用電資料乙份、申請書乙份為證。經查：
  (一)被告辯稱系爭房屋有違章用電情形，此為原告所否認，被告雖提出九十年五月十
    四日被告公司稽查員賴禛景會同警員戊○○至「東坡居茶藝館」所作之用電實地
    調查表為證，證人賴禛景並於九十二年十二月十七日到庭證稱：該處電錶係因擅
    自在電錶下方Ｐ３連接一條細引線至Ｐ１，造成計量失準之竊電情形（見本院卷
    第九三頁），然證人並未親眼見聞究竟竊電係何人所為。證人即東坡居茶藝館負
    責人郭承富於九十二年十一月十九日結證稱：並不知道為何有該引線，並否認有
    何竊電情形（本院卷第六五頁），且被告台電公司訴請偵辦郭承富涉嫌竊電案件
    ，亦經檢察官不起訴處分確定，此有台灣台北地方法院檢察署九十年度偵字第一
    四八七一號不起訴處分書在卷足憑。至於證人戊○○則證稱：當天負責保護台電
    人員執行公務之安全，對於電錶部分涉及台電專業領域，則印象模糊等語（本院
    卷第八九頁）。再依被告所提出之現場照片四張顯示，該棟大樓各用電戶之電錶
    均設於該處，且該處既係經營「東坡居茶藝館」，為一公共場所，則出入人員尚
    難特定，故該處縱依被告所提證據證明確有竊電情形，然亦無從證明為何人所為
    。
  (二)按電業法第一百零六條第三款規定，凡損壞或改變電度表、無效電力計，其他計
    電器之構造、或以其他方法使失效不準者為竊電。再依電業法授權所訂定之台灣
    電力公司營業規則施行細則第一百四十六條第一項規定，經取得竊電事實之人證
    、物證，雖不能確認係何人所為，僅得對現場用電者或其負責人追償電費及停止
    供電。本件被告未能證明系爭「東坡居茶藝館」之竊電行為為何人所為，依前揭
    規定，僅得對現場用電者或其負責人即郭承富追償電費，然被告台電公司逕向出
    租人即原告請求代繳電費，自與法規明文不符，故原告主張被告台電公司無法律
    上原因而受有利益，應屬可採。
  (三)至於被告辯稱原告代繳電費時明知無給付義務而不得請求返還一節，則為原告所
    否認。蓋被告台電公司於九十年十一月十二日即出具暫停供電通知單（本院卷第
    十一頁），表明如未繳納違章電費三十六萬一千一百七十七元，即自九十年十一
    月十三日起暫停供電。原告不得已始於九十一年五月二十三日提出申請書表明願
    意代墊電費，然原告僅係代墊性質，並非清償債務，自與民法第一百八十條第三
    款規定不得請求返還之情形不同，故被告以此抗辯，自無可採。是原告請求被告
    台電公司返還代繳電費，自屬有據。
四、原告主張因被告台電公司擅自停止供應營業用電，造成自九十年十一月十五日至
    九十一年五月二十五日止無法出租之收入損失四十六萬八千元一節，並提出房屋
    租賃契約書二份為證，然此為被告所否認，並以前詞置辯。經查：
    原告雖提出被告台電公司九十年十一月十二日之暫停供電通知，證明自九十年十
    一月十三日起遭被告台電公司擅自停止營業用電。然證人甲○○於九十二年十一
    月十九日到庭結證稱：從九十一年三、四月份向原告承租到現在，當初裝潢時有
    電，但九十一年四月開幕不到二星期就被斷電，由原告向台電申訴，隔了一、二
    天就恢復用電等語。（本院卷第六九頁），則九十一年三、四月間，甲○○承租
    系爭房屋時，供電仍然正常，甚而四月開幕後亦曾營業近二星期，並無原告所稱
    停止供應營業用電之情形。原告雖以被告提出之系爭電錶度數及繳費資料（本院
    卷第三九頁），主張於九十年十二月至九十一年四月間用電明顯減少，係因遭被
    告公司暫停供應營業用電等語，然依卷附原告與郭承富間之租賃契約，租賃期間
    自九十年九月二十九日止，自郭承富遷離系爭房屋至原告於九十一年四月十七日
    再出租予甲○○止，系爭房屋並未出租，則用電量減少自屬當然，亦無從證明被
    告台電公司曾停止供應系爭房屋營業用電。再者，依經驗法則，一般民眾考量是
    否承租房屋，可能考慮位置、交通及鄰居商圈等等，承租房屋回收後能否再行出
    租，情況不一，亦無從認定房屋房屋於郭承富遷離後並未出租，與被告台電公司
    有何相當因果關係，故原告主張被告台電公司停止供電，依侵權行為及電業法第
    十六條之規定，請求被告二人連帶賠償收入之損失，實屬無據。
五、按遲延之債務，以支付金錢為標的者，債權人得請求依法定利率計算之遲延利息
    ；應付利息之債務，其利率未經約定，亦無法律可據者，週年利率為百分之五，
    民法第二百三十三條第一項前段、第二百零三條分別定有明文。再按給付無確定
    期限者，債務人於債權人得請求給付時，經其催告而未為給付，自受催告時起，
    負遲延責任。其經債權人起訴而送達訴狀，與催告有同一之效力，民法第二百二
    十九條第二項亦有明文。本件原告以被告台電公司無法律上原因而受有利益，屬
    未定期限之債，被告須受催告時起，始負遲延責任。從而，原告請求被告給付二
    十三萬零五百四十元，僅得自起訴狀繕本送達翌日即九十二年八月八日起至清償
    日止，請求按年息百分之五計算之利息。
六、綜上所述，原告主張被告台灣電力公司無法律上原因，而受領代繳電費，實屬有
    據，從而原告依不當得利法律關係，請求被告公司給付貳拾萬零伍佰肆拾元，
    並自九十二年八月八日起至清償日止，按年息百分之五計算之利息，為有理由，
    應予准許。逾此部分之請求，即屬無據，無從准許。
七、假執行之宣告：本件原告勝訴部分，兩造均陳明願供擔保請求宣告假執行，或免
    為假執行，核均無不合，爰分別酌定相當擔保金額，予以准許。至原告敗訴部分
    ，其假執行之聲請，已失所附麗，應予駁回。
八、本件事證已臻明確，兩造其餘攻擊防禦方法及舉證，核與判決無影響，爰不另一
    一論述，併此敘明。
九、結論：本件原告之訴為一部有理由，一部無理由。依民事訴訟法第七十九條、第
    三百九十條第二項、第三百九十二條第二項判決如主文。
中　　　華　　　民　　　國　　九十三　　年　　　一　　　月　　二十九　　日
                          民事第五庭審判長法  官    吳青蓉
                                          法  官    周美雲
                                          法  官    紀文惠
正本係照原本作成
如對本判決上訴須於判決送達後二十日內向本院提出上訴狀
中　　　華　　　民　　　國　　九十三　　年　　　一　　　月　　三十  　　日
                                          書記官    袁以明
